臺灣高等法院花蓮分院民事裁定  
110年度上字第31號
上  訴  人  曾香蘭  

訴訟代理人  賴淳良律師
            胡孟郁律師
被 上訴 人  卓志青  
訴訟代理人  吳明益律師
            闕言霖律師
被 上訴 人  尹先桃  
            陳金治  

上  一  人
訴訟代理人  陳欣彤律師
複 代理 人  傅煒程律師
被 上訴 人  洪麗美  
上列當事人間請求塗銷抵押權登記事件，上訴人對於中華民國11
0年4月23日臺灣花蓮地方法院109年度重訴字第57號第一審判決
提起上訴並為訴之追加，本院裁定如下：
    主  文
追加之訴駁回。
    理  由
一、第二審為訴之追加之限制：
  ㈠按在第二審為訴之變更或追加，非經他造同意，不得為之，
    但民事訴訟法第255條第1項第2款至第6款情形，不在此限，
    同法第446條第1項定有明文。次按「訴狀送達後，原告不得
    將原訴變更或追加他訴。但有下列各款情形之一者，不在此
    限：二、請求之基礎事實同一者。三、擴張或減縮應受判決
    事項之聲明者。四、因情事變更而以他項聲明代最初之聲明
    者。五、該訴訟標的對於數人必須合一確定時，追加其原非
    當事人之人為當事人者。六、訴訟進行中，於某法律關係之
    成立與否有爭執，而其裁判應以該法律關係為據，並求對於
    被告確定其法律關係之判決者。」同法第255條第1項第2款
    至第6款亦定有明文。
　㈡次按同法第463條準用第249條第1項第6款規定，起訴不合程
    式或不備其他要件者，法院應以裁定駁回之。
二、經查：
　㈠上訴人曾香蘭（下稱上訴人）於原審係主張陸駿誠（原名陸
    百新；下稱陸駿誠）與被上訴人卓志青、尹先桃、陳金治、
    洪麗美（下合稱被上訴人）等人通謀虛偽設定如附表所示之
    抵押權，而依民法第828條第2項準用第821條及同法第767條
    ，本於共有權利為共有人全體之利益請求㈠被上訴人卓志青
    應將附表不動產所示第8順位之最高限額抵押權設定登記予
    以塗銷。㈡被上訴人尹先桃應將附表不動產所示第9順位之最
    高限額設定登記予以塗銷。㈢被上訴人陳金治應將附表所示
    不動產上第10順位之普通抵押權設定登記予以塗銷。㈣被上
    訴人洪麗美應將附表所示不動產上第11順位之普通抵押權設
    定登記予以塗銷。嗣於本院追加先位聲明確認陸駿誠與被上
    訴人間如附表所示不動產上第8、9、10、11順位之抵押權所
    擔保之債權均不存在，並基於抵押權之從屬性，請求⒈被上
    訴人卓志青應將附表不動產所示第8順位之最高限額抵押權
    設定登記予以塗銷。⒉被上訴人尹先桃應將附表不動產所示
    第9順位之最高限額抵押權設定登記予以塗銷。⒊被上訴人陳
    金治應將附表不動產所示第10順位之普通抵押權設定登記予
    以塗銷。⒋被上訴人洪麗美應將附表不動產所示第11順位之
    普通抵押權設定登記予以塗銷。並主張其在第二審所為訴之
    追加，請求之基礎事實同一，合於民事訴訟法第446條第1項
    但書、第255條第1項第2款、第7款之規定（見本院卷二第28
    7至295頁、本院卷三第311至319、321頁）。
　㈡何謂「請求之基礎事實同一」：    
　　為擴大訴訟制度解決紛爭之功能，避免當事人就同一訴訟資
    料另行起訴，浪費當事人及法院之勞力、時間、費用，民事
    訴訟法第255條第1項第2款規定請求之基礎事實同一者，原
    告得為訴之變更或追加（最高法院104年度台上字第336號判
    決意旨參照）。所謂請求之基礎事實同一，係指變更或追加
    之訴，就原請求之事實及證據資料，於審理變更或追加之訴
    得加以利用，使先後兩請求在同一程序得加以解決，俾符訴
    訟經濟者而言，且無害於他造當事人程序權之保障（最高法
    院最高法院111年度台抗字第662號裁定意旨參照）。亦即所
    謂請求之基礎事實同一，係指變更或追加之訴與原訴之原因
    事實，有其社會事實上之共通性及關聯性，而就原請求所主
    張之事實及證據資料，於變更或追加之訴得加以利用，且無
    害於他造當事人程序權之保障，俾符訴訟經濟者，均屬之（
    最高法院109年度台抗字第628號、102年度台上字第1081號
    裁定意旨參照）。換言之，請求之基礎事實同一，係指變更
    或追加之訴與原訴之主要爭點有其共同性，各請求利益之主
    張在社會生活上可認為同一或關連，而就原請求之訴訟及證
    據資料，於審理繼續進行在相當程度範圍內具有同一性或一
    體性，得期待於後請求之審理時予以利用，俾先後兩請求在
    同一程序得加以解決，避免重複審理，進而為統一解決紛爭
    者也（最高法院105年度台抗字第651號裁定、99年度台上字
    第1653號判決意旨參照）。又此所謂請求之基礎事實，非僅
    指同法第244條第1項第2款之原因事實，亦包括為判決基礎
    之相關事實（最高法院98年度台抗字第534號裁定意旨參照
    ）。再者，在第二審依第446條第1項適用第255條第1項第2
    款規定變更或追加當事人，須於對造之審級利益及防禦權之
    保障無重大影響，始得為之，以兼顧當事人訴訟權益之保障
    及訴訟經濟之要求（最高法院109年度台抗字第148號裁定意
    旨參照）。
　㈢按「原審先謂系爭抵押權所擔保之三千萬元借款債權係虛偽
    ，違約金六百萬元之約定自無所據云云，嗣再謂系爭抵押權
    係為確保其於處分信託讓與擔保品『八戶房屋』處分執行，一
    旦執行完畢或無法執行，其擔保即因條件成就或目的完成而
    失其基礎云云，前者，係通謀虛偽表示，依法無效。後者則
    係契約行為，其抵押債權是否存在，並非當然無效，二者全
    然不同。原審未對被上訴人闡明其訴主張之事實，命被上訴
    人敘明或補充，即依被上訴人『本於侵權行為（回復原狀）』
    法律關係之請求，為系爭抵押權所擔保之乙○○三千六百萬元
    債權不存在之判決，於法即有未合。其次，因被擔保之債權
    受償或不發生，而使抵押權消滅，與雙方通謀虛偽意思表示
    之抵押權，自始無效者，其在法律上之效果有異。當事人以
    抵押權消滅為原因，請求塗銷抵押權登記，與以抵押權自始
    無效為原因，請求塗銷，或以侵權行為主張回復原狀，請求
    塗銷，其原因事實並不相同，屬不同之訴訟」（最高法院93
    年度台上字第47號判決意旨參照）。顯見因擔保之債權不存
    在，進而基於抵押權之從屬性，抵押權應予塗銷，與雙方通
    謀虛偽意思表示設定抵押權，自始無效，而請求塗銷抵押權
    登記，原因事實及法律效果均不相同，已難認上訴人在原審
    所提之訴與在第二審追加之訴基礎事實同一。參以主張通謀
    虛偽意思表示設定抵押權者，乃是由主張者負舉證責任，主
    張抵押權所擔保之債權不存在者，則是由主張擔保債權存在
    者負舉證責任，二者舉證責任之分配並不相同，上訴人於第
    二審始追加確認如附表所示之抵押權所擔保之債權不存在，
    依照舉證責任分配，反須由被上訴人就抵押債權存在乙節負
    舉證責任，從而上訴人於第二審始為前開訴之追加，顯然對
    於對造之審級利益及防禦權之保障有重大影響，不符合民事
    訴訟法第446條第1項但書、第255條第1項第2款之要件。
　㈣再者，上訴人雖於本院追加確認陸駿誠與各該被上訴人間，
    如附表所示抵押權所擔保之債權關係不存在。然按起訴請求
    確認他人之某法律關係存在或不存在，須以該法律關係之雙
    方當事人為共同被告一同起訴，始為當事人適格。若僅以其
    中一方當事人為被告，即非適格之當事人。倘該法律關係之
    雙方當事人受敗訴之判決，而僅其中一方當事人提起上訴，
    因該法律關係之存否對該雙方當事人必須合一確定，不得歧
    異，故其上訴之效力及於另一當事人（最高法院102年度台
    上字第2493號、94年度台上字第1719號判決意旨參照）。則
    依前開見解，上訴人亦應以陸駿誠為共同被告，當事人始適
    格。另按當事人就特定訴訟標的有實施訴訟之權能，即為適
    格之當事人。又原告因法律關係之存否不明確，致其私法上
    地位有受侵害之危險，提起確認法律關係不存在之訴者，如
    以否認其法律關係不存在之人為被告，即不生當事人適格之
    欠缺問題，不能以其非法律關係之主體即謂當事人之適格有
    欠缺（最高法院109年度台上字第756號判決意旨參照）。亦
    即確認法律關係成立或不成立之訴，如有即受確認判決之法
    律上利益，縱其所求確認者為他人間之法律關係，不論為積
    極或消極確認之訴，固均非不得提起；且第三人（原告）否
    認當事人間之法律關係存在，而該法律關係當事人之雙方，
    均認法律關係存在時，該第三人即應以該法律關係之雙方當
    事人為共同被告，提起消極確認之訴，始能解決紛爭。此時
    ，該訴訟之訴訟標的對於共同訴訟之各人，即須合一確定（
    最高法院106年度台上字第2967號判決意旨參照）。上訴人
    在本院依民事訴訟法第65條第1項聲請告知訴訟並通知陸駿
    誠參加訴訟，經本院通知陸駿誠後，陸駿誠雖未參加訴訟，
    然依其所提書狀，並未承認抵押債權不存在，甚至對於高新
    文對其所提之確定判決（原法院104年度訴字第132號）再事
    爭執，難認陸駿誠認同上訴人附表所示抵押權所擔保債權不
    存在之主張。從而縱依上開見解，上訴人亦應以陸駿誠為共
    同被告，當事人始適格，且始足以保障陸駿誠及被上訴人之
    程序權，則上訴人並未追加陸駿誠為被上訴人，揆諸前開見
    解，即非適格之當事人，上訴人追加前開確認之之訴，仍不
    合法。
  ㈤至於上訴人民事辯護意旨狀雖另援引民事訴訟法第446條第1
    項、第255條第1項第7款為據，主張其於第二審訴之追加為
    合法云云。然按訴之變更或追加，非經他造同意，不得為之
    。但第255條第1項第2款至第6款情形，不在此限。民事訴訟
    法第446條第1項定有明文。此第二審程序之特別規定，排除
    同法第255條第1項第7款之適用，法院無從因不甚礙被告之
    防禦及訴訟之終結，而許訴之變更或追加（最高法院109 年
    度台抗字第148號裁定意旨參照）。本院自無從依前開規定
    而認上訴人訴之追加為合法。　　
　㈥綜上所述，上訴人追加之訴，難認符合民事訴訟法第446條第
    1項但書、第255條第1項第2款之要件，被上訴人亦未同意上
    訴人前開訴之追加，且就確認之訴部分，當事人不適格，復
    不得援引民事訴訟法第446條第1項但書、第255條第1項第7
    款規定，主張其追加為合法。依前揭法律規定及說明，上訴
    人所為訴之追加為不合法，不應准許。
據上論結，本件追加之訴為不合法，依民事訴訟法第463條、第2
49條第1項第6款，裁定如主文。
中　　華　　民　　國　　111 　年　　9 　　月　　30　　日
                  民事庭審判長法  官  張宏節 
                              法  官  林碧玲
                              法  官  林恒祺
以上正本係照原本作成。
如不服本裁定，應於收受送達後10日內表明抗告理由向本院提出
抗告書狀，並應繳納抗告費新台幣１千元。
中　　華　　民　　國　　111 　年　　10　　月　　6 　　日
                              書記官  林香君